【裁判字號】    97,自,75
【裁判日期】    971231
【裁判案由】    加重誹謗
【裁判全文】
臺灣臺北地方法院刑事判決                97年度自字第75號
自  訴  人  丁○○
自訴代理人  曹馨方律師
被      告  戊○○
上列被告因加重誹謗案件，經自訴人提起自訴，本院判決如下：
    主  文
戊○○無罪。
    理  由
一、自訴意旨如附件自訴狀所載。自訴人丁○○因認被告戊○○
    涉犯刑法第310 條第2 項之加重誹謗罪嫌。
二、按犯罪事實應依證據認定之，無證據不得認定其犯罪事實。
    又不能證明被告犯罪者，應諭知無罪之判決，刑事訴訟法第
    154 條第2 項、第301 條第1 項分別定有明文。而關於刑事
    訴訟法第161 條第1 項檢察官應負實質舉證責任之規定，於
    自訴程序之自訴人同有適用，有最高法院91年度第4 次刑事
    庭會議決議可參。又事實之認定，應憑證據，如未能發現相
    當證據，或證據不足以證明，自不能以推測或擬制之方法，
    為裁判基礎，最高法院40年臺上字第86號著有判例可資參照
    。且認定犯罪事實所憑之證據，雖不以直接證據為限，間接
    證據亦包括在內，然而無論直接證據或間接證據，其為訴訟
    上之證明，須於通常一般之人均不致有所懷疑，而得確信其
    為真實之程度者，始得據為有罪之認定，倘其證明尚未達到
    此一程度，而有合理之懷疑存在而無從使事實審法院得有罪
    之確信時，即應由法院為諭知被告無罪之判決，最高法院76
    年臺上字第4986號亦著有判例足參。又刑法第310 條第2 項
    之加重誹謗罪，須行為人意圖散布於眾，而以散布文字、圖
    畫方式指摘或傳述足以毀損他人名譽之事，屬保障個人名譽
    之立法。
三、復按，言論自由為人民之基本權利，憲法第11條有明文保障
    ，國家應給予最大限度之維護，俾其實現自我、溝通意見、
    追求真理及監督各種政治或社會活動之功能得以發揮。惟為
    兼顧對個人名譽、隱私及公共利益之保護，法律尚非不得對
    言論自由依其傳播方式為合理之限制。刑法第310 條第1 項
    及第2 項針對以言詞或文字、圖畫而誹謗他人名譽者之誹謗
    罪規定，係為保護個人法益而設，以防止妨礙他人之自由權
    利，符合憲法第23條規定之意旨。至同條第3 項前段以對誹
    謗之事，能證明其為真實者不罰之規定，則係針對言論內容
    與事實相符者之保障，並藉以限定刑罰權之範圍，非謂指摘
    或傳述誹謗事項之行為人，必須自行證明其言論內容確屬真
    實，始能免於刑責。惟行為人雖不能證明言論內容為真實，
    但依其所提證據資料，認為行為人有相當理由確信其為真實
    者，即不能以誹謗罪之刑責相繩，亦不得以此項規定而免除
    檢察官或自訴人於訴訟程序中，依法應負行為人故意毀損他
    人名譽之舉證責任，或法院發現其為真實之義務。又刑法第
    311 條規定：「以善意發表言論，而有左列情形之一者，不
    罰：一、因自衛、自辯或保護合法之利益者。二、公務員因
    職務而報告者。三、對於可受公評之事，而為適當之評論者
    。四、對於中央及地方之會議或法院或公眾集會之記事，而
    為適當之載述者。」係法律就誹謗罪特設之阻卻違法事由，
    目的即在維護善意發表意見之自由，亦不生牴觸憲法問題，
    此有司法院大法官會議釋字第509 號解釋文及解釋理由書可
    參。是以，行為人所為言論，是否有前述免責事由存在，應
    依下述各點衡量之：
（一）行為人就其發表非涉及私德而與公共利益有關之言論所憑
      之證據資料，至少應有相當理由確信其為真實，即主觀上
      應有確信「所指摘或傳述之事為真實」之認識，倘行為人
      主觀上無對其「所指摘或傳述之事為不實」之認識，即不
      成立誹謗罪。惟若無相當理由確信為真實，僅憑一己之見
      逕予杜撰、揣測、誇大，甚或以情緒化之謾罵字眼，在公
      共場合為不實之陳述，達於誹謗他人名譽之程度，即非不
      得以誹謗罪相繩。此與美國於憲法上所發展出的「實質惡
      意原則（或稱真正惡意原則，actual malice） 」，大致
      相當。而所謂「真正惡意原則」係指發表言論者於發表言
      論時明知所言非真實，或因過於輕率疏忽而未探究所言是
      否為真實，則此種不實內容之言論即須受法律制裁。準此
      ，是否成立誹謗罪，首須探究者即為行為人主觀上究有無
      相當理由確信其所指摘或傳述之事為真實之誹謗故意。
（二）「言論」在學理上可分為「事實陳述」及「意見表達」二
      者。「事實陳述」始有真實與否之問題，「意見表達」或
      對於事物之「評論」，因屬個人主觀評價之表現，即無所
      謂真實與否可言。而自刑法第310 條第1 項規定：「意圖
      散布於眾，而指摘或傳述足以毀損他人名譽之事者，為誹
      謗罪」、第3 項前段規定：「對於所誹謗之事，能證明其
      為真實者，不罰。」等文義觀之，所謂得證明為真實者，
      唯有「事實」。據此可徵，我國刑法第310 條之誹謗罪所
      規範者，僅為「事實陳述」，不包括針對特定事項，依個
      人價值判斷所提出之主觀意見、評論或批判，此種意見表
      達應屬同法第311 條第3 款所定之免責事項，亦即所謂「
      合理評論原則」之範疇。是就可受公評之事項，縱批評內
      容用詞遣字尖酸刻薄，足令被批評者感到不快或影響其名
      譽，亦應認受憲法之保障，不能以誹謗罪相繩，蓋維護言
      論自由俾以促進政治民主及社會健全發展，與個人名譽可
      能遭受之損失兩相權衡，顯有較高之價值。易言之，憲法
      對於「事實陳述」之言論，係透過「實質惡意原則」予以
      保障，對於「意見表達」之言論，則透過「合理評論原則
      」，亦即「以善意發表言論，對於可受公評之事為適當評
      論」之誹謗罪阻卻違法事由，賦與絕對保障。
四、本件自訴人認被告涉有加重誹謗罪嫌，主要係以如附件所示
    之證據清單所列證據，為其論據。訊據被告固坦承伊於民國
    93年2 月28日起至97年2 月28日止擔任中國大眾康寧互助會
    （下稱康互會）理事長，並於97年1 月20日、97年1 月26日
    康互會在臺北市國軍英雄館召開理監事聯席會議時，將伊所
    製作並記載「金坐領高薪並非法擁有其他巨大福利（如持支
    費、公車私用、每週四現改為每週一外出打小白球固定不到
    班、私人出國玩樂卻以公帳報銷等），或其欲進行利益輸送
    時（如私自將保護區土地，提供護專違規停車等），本會有
    關職工如拒不為其非法、違規辦理，則利用權勢，以各種手
    段，脅迫就範」等內容之文宣宣讀並散發予在場理監事，復
    於97年2 月28日在同一地點召開康互會第九屆第四次會員大
    會時，在該次會員大會手冊內記載「金秘書長全權處理溢繳
    及應補繳工程款案，因處置不當導致本會與會員權益受損，
    紛擾不斷。今天再次不按合法程序核付含其本人在內之溢繳
    工程款，而置有類似狀況者於不顧，風波更大，且其中涉及
    偽變造文書等問題。」等內容並發送與出席會員。惟否認有
    何加重誹謗之犯行，辯稱：伊散發之對象為特定人，且上述
    內容均屬實情，其所述為可受公評之事等語。經查：
（一）被告於93年2 月28日起至97年2 月28日止擔任康互會理事
      長，並於97年1 月20日、97年1 月26日康互會在臺北市國
      軍英雄館召開理監事聯席會議時，將其製作並記載：「金
      坐領高薪並非法擁有其他巨大福利（如持支費、公車私用
      、每週四現改為每週一外出打小白球固定不到班、私人出
      國玩樂卻以公帳報銷等），或其欲進行利益輸送時（如私
      自將保護區土地，提供護專違規停車等），本會有關職工
      如拒不為其非法、違規辦理，則利用權勢，以各種手段，
      脅迫就範」等內容之文宣宣讀並散發予在場理監事，復於
      97 年2月28日在同一地點召開康互會第九屆第四次會員大
      會時，在該次會員大會手冊內記載：「金秘書長全權處理
      溢繳及應補繳工程款案，因處置不當導致本會與會員權益
      受損，紛擾不斷。今天再次不按合法程序核付含其本人在
      內之溢繳工程款，而置有類似狀況者於不顧，風波更大，
      且其中涉及偽變造文書等問題。」等內容並發送與在場會
      員之事實，固據被告坦承不諱，並有金秘書長全權處理眷
      舍籌建小組溢繳及應補繳工程款案概況（即自證1） 及康
      互會第九屆第四次會員大會手冊（即自證1-1） 在卷可稽
      ，此部分之事實堪以認定。
（二）被告雖於理監事聯席會議謂自訴人坐領高薪並非法擁有其
      他巨大福利，或其欲進行利益輸送時，本會有關職工如拒
      不為其非法、違規辦理，則利用權勢，以各種手段，脅迫
      就範等語，惟查：
  １、證人己○○、丙○○於本院雖均具結證述康互會沒有特支
      費等語，惟皆隨即回答康互會秘書長即自訴人領有公關費
      等情，而自訴人亦稱每月依法領有新臺幣（下同）2 萬元
      公關費，參酌被告供述聽同事稱自訴人每月領得2 萬元特
      支費等語（他字卷第44頁），足認被告所稱自訴人每月拿
      2 萬元特支費即係公關費之意，且為康互會會員所週知。
      又依證人甲○○於本院具結證述公關費只要檢附單據即可
      報銷，縱其花費與康互會無關亦可等語，堪認被告主觀推
      認自訴人非法擁有特支費，尚非無據。
  ２、又自訴人所乘康互會之公務車，係停放於自訴人住處地下
      室，為自訴人所坦認，並有停車位租賃契約書、用印申請
      書（他字卷第74頁）在卷可稽。參酌證人己○○於本院具
      結證述自訴人下班後會自行將公務車開回家等語，以及證
      人許聯祺證述自訴人當秘書長開始將公務車停於自家處所
      ，每週四不用去接自訴人，中午過後會進辦公室等語，堪
      認自訴人得隨時自行使用康互會公務車，則被告據此評論
      有公車私用等情，尚非過當。
  ３、依證人己○○於本院中具結證述自訴人曾告之每星期一上
      午會去打高爾夫球，通常於中午進康互會辦公室等語，核
      於證人何家妘於偵查中具結證述伊任總務（94年）時，因
      調度車輛所需，司機許聯祺告之每週四上午自訴人都會去
      打高爾夫球，中午以後才會進辦公室，去年底今年初則稱
      自訴人改為星期一打球等語（他字卷第170 頁），以及證
      人許聯祺於偵查中具結證述每週四不用去接自訴人，中午
      過後他會到辦公室，因曾跟自訴人去過球場所以知道自訴
      人在林口台北球場打球等語相符（他字卷第170 頁）。是
      以被告稱（自訴人）每週四現改為每週一外出打小白球固
      定不到班，非屬無據。
  ４、依證人陳淑霞於偵查中具結證述：93年3 月自訴人去上海
      ，94年才請己○○副秘書長上簽呈並批示要發，我就請教
      會計師，他說不可以，是因副秘書長不可以自發自批才沒
      發那筆錢，我在時沒有發，後來不清楚等語（他字卷第17
      6 頁），以及證人呂紫瀅於偵查中具結證述：當時我是出
      納，自訴人去上海，會計就把帳報給出納。因這筆是沒經
      過開會派他出差，但他要報公帳等語（他字卷第171 頁）
      。並參酌95年10月12日簽呈上記載「本案係本會秘書長九
      十四年（應為93年之誤）九月在大陸處理私人事務時，順
      道赴上海委託辦理... 」（他字卷第92頁）之內容，以及
      證人己○○於本院具結證述：伊擔任秘書長時，對於會計
      方面並不清楚，如而批核則會找會計問一下狀況，通常簽
      呈至秘書長就結案等語，堪認被告依上述簽呈內容及呂紫
      瀅等人所述，確信自訴人私人出國玩樂卻以公帳報銷等，
      亦非無據。
  ５、又自訴人確曾獨自以其名義於95年2 月14日出具同意書，
      同意借用土地供康寧醫護暨管理專科學校（下稱康寧護校
      ）教職員及學生停車使用，嗣因違規設置水泥舖面於95年
      10 月12 日經臺北市政府科處康寧互助會8 萬元罰鍰，有
      同意書及臺北市政府95年10月12日府建四字第0953329760
      0 號函（他字卷第86頁）在卷可稽。且上述土地於91年即
      因擅自開挖整地及舖設水泥地面違反水土保持法，經臺北
      市政府科罰罰鍰，有臺北市政府91年11月5 日府建四字第
      09 113999500號函（他字卷第154 頁）在卷可稽。是以被
      告認自訴人私自將保護區土地，提供護專違規停車等，並
      非無據。
  ６、綜上，並參酌證人許聯祺、何家妘均謂：「原來的理事長
      袁大松、秘書長丁○○互鬥。現任的理事長是後來會員推
      舉的，但他常對金提出不合法的東西有意見，所以金常在
      會議上對被告不禮貌，97年2 月28日金安插他的親朋好友
      任互助會理監事，把宿舍分給他們。現在還有訴訟在法院
      。我看不下去。所以到97年2 月28日退休僅擔任義工。」
      （他字卷第170 頁），呂紫瀅於偵查中具結證述：「（金
      有叫你們減薪或不自動退休就不發退休金，要求你們離開
      ？）他有說過薪水發不出來，要我們自己去找工作。」（
      偵卷第171 頁），以及陳淑霞於偵查中具結證述：「（金
      有否逼你們退休？）常常到辦公室說沒有錢發薪水，你們
      要選擇上半天班或退休？）」（偵卷第177 頁）等語，被
      告依據前開各情，依個人價值判斷提出自訴人坐領高薪並
      非法擁有其他巨大福利，或其欲進行利益輸送時，本會有
      關職工如拒不為其非法、違規辦理，則利用權勢，以各種
      手段，脅迫就範等語，屬主觀意見、評論或批判，依上說
      明，縱批評內容用詞遣字尖酸刻薄，足令被批評者感到不
      快或影響其名譽，亦應認受憲法之保障，不能以誹謗罪相
      繩。
（三）末以，依證人乙○○於本院具結證述：「（除了你之外，
      申請眷舍的人經手相關財務的人有誰？）我在眷舍小組擔
      任組員，經手相關財務的有財務的人來處理，當時的召集
      人叫袁大松，副召集人喻傳光，組員有我、甲○○、呂逸
      琳這些人。（眷舍的事情被告是否清楚？）實際上操作的
      時候，被告不是理事長，也沒有到康互會服務，他當時應
      該不清楚。」，以及證人丙○○於本院具結證述：「（關
      於眷舍的事情，你是否清楚？）九十三年的時候，袁大松
      有委請我去查帳，我有寫了查核報告，結果因為大部分憑
      證都沒有，我處理的就是關係查核報告的部分。（在你查
      帳的過程中，你都是跟康互會的什麼人聯絡？）就是和眷
      舍籌建小組及幼稚園籌建小組聯絡，都沒有包括被告。（
      你平常有無跟被告關於康互會的事情有所聯繫？）沒有。
      」等語，足認被告辯稱伊所提出之資料皆係自訴人或其他
      同仁提供等語，堪以採信。再參酌證人許聯祺、何家妘、
      乙○○均證述關於眷舍（含溢繳及補繳工程款）事宜有訴
      訟在法院等情，堪認被告依他人提供之資料，比對歷次所
      收康互會眷舍籌建小組康A 案明細表，發現記載不同而有
      疑，主觀推認其中涉及偽變造文書等情，並非基於誹謗之
      故意。
六、綜上所述，觀諸本件被告言論所憑之證據資料，足認被告有
    相當理由確信其言為真實，其主觀上並無妨害他人名譽之故
    意，況其所為之推測與評論，亦係依其主觀合理懷疑予以評
    論，並非以誹謗自訴人名譽為唯一目的，是縱其用詞遣字稍
    嫌聳動誇張，足使自訴人主觀上感到不快，仍未逾越「合理
    評論原則」之範疇，應受憲法之保障，俾以維護言論自由。
    此外，復查無其他積極證據足證被告涉有自訴意旨所指之誹
    謗犯行，是既不能證明被告犯罪，自應為被告無罪判決之諭
    知。
據上論斷，應依刑事訴訟法第343 條、第301 條第1 項，判決如
主文。
中    華    民    國    97    年    12    月    31    日
                  刑事第十八庭  法  官  胡宗淦
以上正本證明與原本無異。
如不服本判決應於收受送達後10日內向本院提出上訴書狀，並應
敘述具體理由；其未敘述上訴理由者，應於上訴期間屆滿後20日
內向本院補提理由書（均須按他造當事人之人數附繕）「切勿逕
送上級法院」。
                                書記官  黃鈴容
中    華    民    國    97    年    12    月    31    日


司法院資訊處製作；財團法人民間司法改革基金會備份。
